【裁判字號】    94,上易,213
【裁判日期】    950426
【裁判案由】    損害賠償
【裁判全文】
臺灣高等法院高雄分院民事判決         94年度上易字第213號
上  訴  人  乙○○
訴訟代理人  劉家榮律師
複代理人    李汶哲律師
被上訴人    甲○○
訴訟代理人  紀錦隆律師
訴訟代理人  郭寶蓮律師
上列當事人間因損害賠償事件，對於民國94年9月15日臺灣高雄
地方法院94年度訴字第8 號第一審判決提起上訴，本院於95年4
月12日辯論終結，茲判決如下：
    主  文
上訴駁回。
第二審訴訟費用由上訴人負擔。
    事實及理由
一、被上訴人主張：上訴人於民國92年6 月4 日晚間，駕駛VF-
    5146號自用小客車沿高雄縣鳳山市○○○路由西向東行駛，
    於同日21時10分許，行經該路段與鳳頂路之T 型交岔路口，
    欲左轉鳳頂路時，本應注意禮讓直行車先行，及應行至交岔
    路口中心處左轉，不得占用來車道搶先左轉，且依當時夜間
    有照明之狀況，天候晴，視距良好，並無不能注意之情事，
    詎上訴人行經前開路口時，疏未注意及此，即貿然搶先左轉
    ，適有訴外人林建志騎乘HEW-115 號重型機車搭載被上訴人
    沿高雄縣鳳頂路「陸軍步兵學校」前欲直行至張靈甫路時，
    見狀煞閃不及，上訴人駕駛之自用小客車因此撞及被上訴人
    左腳，致被上訴人受有左側脛骨、腓骨開放性、粉碎性骨折
    之傷害。被上訴人因此傷勢，支出醫藥費用、看護費用、救
    護車費用、並受有工作損失、減少勞動能力損失及非財產上
    損害，爰依侵權行為之法律關係，請求上訴人給付被上訴人
    醫藥費用新台幣（下同）62,375元（經扣除強制汽車責任保
    險醫藥費項目之給付62,375元後，請求金額為0）、 看護費
    用146,000 元（經扣除強制汽車責任保險給付3 萬元後，請
    求金額為116,000 元）、救護車費用3,000 元、工作損失
    109,875 元、減少勞動能力之損失471,125 元（已扣除強制
    汽車責任保險金7 萬元）及非財產上之損害賠償30萬元，共
    100 萬元及自起訴狀繕本送達之翌日起至清償之日止，按週
    年利率5%計算之利息（原審判決上訴人應給付被上訴人醫藥
    費用62,375元、看護費用146,000 元、救護車費用3,000 元
    、工作損失109,875 、減少勞動能力損失471,125 元、非財
    產上損害25萬元，共1,042,375 元，扣除被上人已領取之強
    制汽車責任保險給付之保險金162,375 元後，上訴人應給付
    被上訴人88萬元及其利息)。 並於本院聲明：（一）原判決
    關於命上訴人給付及其利息部分廢棄。（二）上開廢棄部分
    ，被上訴人在第一審之訴駁回。
二、上訴人則抗辯：上訴人對於本件車禍過失責任並無意見，被
    上訴人因本件車禍減少勞動能達勞工保險殘廢給付標準表第
    13等級程度，但以23.07%計算被上訴人喪失勞動能力比率，
    尚屬過高，且依勞動基準法之規定，工作25年以上可自請退
    休，被上訴人勞動能力之減損年數，僅得請求25年。又上訴
    人為受法律扶助基金會補助之對象，並無資力，被上訴人非
    財產上之損害25萬元過高等語置辯。並於本院聲明：上訴駁
    回。
三、兩造不爭執事項：
（一）上訴人考領有普通小型車駕駛執照，於民國92年6 月4 日
      21時10分，駕駛車牌號碼VE-5146 號自小客車，沿高雄縣
      鳳山市○○○路由西往東方向行駛，行經該路與鳳鼎路之
      Ｔ型交岔路口，欲左轉鳳鼎路時，本應注意汽車行駛至交
      岔路口時，左轉彎時，應行至交岔路口中心處左轉，並不
      得占用來車道搶先左轉、轉彎車應讓直行車先行，竟疏未
      注意，貿然搶先左轉，適林建志騎乘車牌號碼HEW-115 號
      重型機車搭載被上訴人，沿高雄縣鳳山市○○路由南往北
      方向行駛，於鳳鼎路陸軍步兵學校前待停紅燈後，欲直行
      張靈甫路，因閃避不及，致林建志所騎乘之機車左側車身
      撞及上訴人駕駛自小客車左前車頭，被上訴人左腳因與前
      開自小客車碰撞，而受有左脛骨及腓骨開放性、粉碎性骨
      折之傷害。林建志對本件車禍之發生並無過失。
（二）被上訴人支出醫藥費用62,375元、看護費用146,000 元、
      救護車費用3,000 元、工作損失5 個月109,875 元。被上
      訴人因本件車禍，減少勞動能力已達勞工保險殘廢給付標
      準表第147 項第13等級程度。
四、按汽車行駛至交岔路口轉彎時，應行至交岔路口中心處左轉
    ，不得占用來車道搶先左轉；且轉彎車應讓直行車先行，道
    路交通安全規則第102 條第1 項第4 款及第6 款分別定有明
    文。上訴人駕駛自用小客車，自應知悉上開行車管制規定，
    且依當時屬夜間有照明之狀況，天候晴，視距良好，柏油路
    面乾燥無缺陷，此有前開道路交通事故調查報告表可佐，且
    依其智識、能力，亦無不能注意之情事，詎上訴人竟於行經
    交岔路口時，疏未注意上開行車安全規定，即於路口中心前
    貿然搶先左轉，致撞及被林建志搭載之被上訴人，使其受有
    前開傷害，故上訴人之駕駛行為與被上訴人所受之左側脛骨
    、腓骨開放性、粉碎性骨折之傷害結果間，具有相當因果關
    係至明。本件事故經送鑑定結果，亦認上訴人駕駛小客車左
    轉未讓直行車先行，為肇事原因；林建志駕駛重機車無肇事
    因素，有台灣省高屏澎車輛行車事故鑑定委員會高屏澎字第
    9304 57 號鑑定書在卷可稽（台灣高雄地方法院檢察署92年
    度他字第5391號卷第36頁）。上訴人之過失加害行為，致被
    上訴人受有損害，被上訴人依民法侵權行為之法律關係，請
    求上訴人賠償其損害，自屬有據。
五、按因故意或過失，不法侵害他人之權利者，負損害賠償責任
    、不法侵害他人之身體或健康者，對於被害人因此喪失或減
    少勞動能力，或增加生活上之需要時，應負損害賠償責任、
    不法侵害他人之身體、健康、自由、信用、隱私、貞操、或
    不法侵害其他人格法益而情節重大者，被害人雖非財產上之
    損害，亦得請求賠償相當之金額，民法第184 條第1 項前段
    、第193 條第1 項、第195 條第1 項前段分別定有明文。茲
    就被上訴人請求賠償之損害數額，分述如後：
（一）被上訴人因本件車禍，支出醫藥費用62,375元、救護車費
      用3,000 元、看護費146,000 元及自92年6 月4 日至92年
      11月4 日共5 個月之工作損失共109,875 元部分，上訴人
      對此部分之費用及損害，並不爭執（原審卷第73頁，本院
      卷第24頁），則被上訴人請求上訴人賠償上開費用及損害
      ，為有理由。
（二）減少勞動能力損失
  1、被上訴人主張：被上訴人原在醫院擔任行政工作，因本件
     車禍受有左小腿肌肉局部缺損、左踝運動能力局部缺損、
     左踝關節生理運動範圍喪失15至20度，勞動能力已減少部
     分，無恢復可能，其傷勢符合「勞工保險殘廢給付標準表
     」第143 項第11等級之殘廢程度，其減損勞動能力比率為
     38.45%，又年滿60歲之勞工得強制退休，故自92年11月4
     日起至被上訴人60歲止，被上訴人尚有38年之工作期間，
     被上訴人得請求減少勞動能力之損害為2,192,697 元（
     21,975×38.45%×12×21.0000000＝2,192,697.9）， 爰
     請求471,125 元等語。上訴人則抗辯：被上訴人因本件車
     禍，減少勞動能力係達勞工保險殘廢給付標準表第147 項
     第13等級程度，惟減少勞動能力比率以23.07%計算過高，
     應以5%計算，且被上訴人勞動能力減損年數，應以25年為
     適當等語。
  2、經查，被上訴人因本件車禍，於92年6 月4 日至同年8 月
     16日住院，及於92年8 月16日起至93年4 月29日止門診治
     療，迄今小腿肌肉局部缺損，左踝運動能力局部缺損，下
     肢3 大關節中有1 大關節遺存運動障害，左踝關節生理運
     動範圍喪失15至20度，勞動能力已減少部分，無恢復可能
     等情，有乃榮醫院94年5 月19日診斷證明書可稽（原審第
     59頁至第60頁）。且被上訴人因左小腿肌肉攣縮無法完全
     復原，造成障礙主因源自左小腿後方肌肉損傷，其傷勢並
     不符合勞工保險殘廢給付標準表第147 項第13等級之程度
     ，係符合勞工保險殘廢給付標準表第143 項第11等（1 下
     肢3 大關節中有1 大關節遺存顯著運動障害）之程度。而
     乃榮醫院於94年1 月15日乃榮字第094011501 號函說明三
     所謂「被上訴人需11個月之治療期間始能復原」等語，係
     指單純下腿骨骨折以內固定法觀血整復及其骨折痊癒後拔
     除金屬固定物，其間共需11個月之住院及門診治療。又乃
     榮醫院94年5 月19日診斷證明書之醫師囑言：「迄今左小
     腿肌肉部分缺損，左踝運動能力局部缺損，左踝關節生理
     運動範圍喪失15至20度，勞動能力已喪失（本院按：應係
     「減少」之誤）部分，無恢復可能」等語，係指因小腿後
     方肌肉皮膚損傷，造成肌肉○縮疤痕制動，踝關節活動範
     圍受到牽制，活動範圍變小，勞動能力已減少1部分等情，
     有乃榮醫院94年1 月15日乃榮字第094011501 號函、該院
     94 年5月19日診斷證明書及該院94年6 月18日乃榮醫院字
     第05062001號函及所附照片可證（原審卷第25頁、第59至
     60頁、第79頁至第81頁），足見被上訴人因本件車禍，致
     受1 下肢3 大關節中，有1 大關節遺存顯著運動障害，無
     恢復可能，其傷勢已符合「勞工保險殘廢給付標準表」第
     143 項第11等之殘廢程度，上訴人抗辯：被上訴人係受1
     下肢3 大關節中，有1 大關節遺存運動障害者之傷害，符
     合該表第147 項第13等殘廢程度云云，不足採信。
  3、按被害人因身體健康被侵害而喪失勞動能力所受之損害，
     應就被害人受侵害前之身體健康狀態、教育程度、專門技
     術、社會經驗、工作性質及受傷後對工作操作能力有何影
     響等酌定其所受損害額。
   (1)經查：被上訴人係70年11月17日出生，台灣省立東港高級
     海事水產職業學校水產製造科畢業，畢業後曾任元祖實業
     股份有限公司，並自88年9 月6 日在建佑醫院擔任放射科
     書記工作，身體機能正常，事故發生前6 個月之每月平均
     薪資為21,975元（131,852 ÷6 ＝21,975），被上訴人因
     本件車禍發生，受有小腿肌肉局部缺損，左踝運動能力局
     部缺損，下肢3 大關節中有1 大關節遺存運動障害，左踝
     關節生理運動範圍喪失15至20度，勞動能力已減少1 部分
     ，無恢復可能，現尚需手術取出內固定物，無法正常行動
     ，且被上訴人於92年7 月4 日辦理留職停薪1 年後，於93
     年7 月4 日離職，離職後迄今未曾工作，在家休養等情，
     有扣繳憑單、稅務電子閘門財產所得調件明細表、乃榮醫
     院95年3 月13日診斷證明書、畢業證書、建佑醫院服務證
     明書可稽（台灣高雄地方法院簡易庭第93年度交簡上附民
     字第30號卷第10頁、原審卷第14頁、本院卷第40至43頁）
     ，且本院向勞工保險局函查被上訴於93年、94年間之投保
     紀錄，該局函復：被上訴人自93年7 月12日退保後迄今無
     參加勞工保險紀錄，有勞工保險局95年3 月14日保承資字
     第09 510090810號函及所附勞工保險被保險人投保資料表
     可按（本院卷第54至56頁），自堪信為真實。本院審酌被
     上訴人係高職畢業，於事故發生前，擔任醫院放射科擔任
     書記工作，負責X 光片之文書處理，應屬行政文書事務，
     工作年資約4 年，甫入社會，尚無專門技術，被上訴人因
     本件車禍發生，受有小腿肌肉局部缺損，左踝運動能力局
     部缺損，下肢3 大關節中有1 大關節遺存運動障害，左踝
     關節生理運動範圍喪失15至20度，減少部分勞動能力，無
     恢復可能，被上訴人因而辦理留職停薪1 年後，於93年7
     月4 日離職，離職後迄今未再任職，尚需手術取出內固定
     物等情，認被上訴人具有受領月薪21,975元薪資元之工作
     能力，被上訴人因本件事故勞動能力減損之比率，應以百
     分之12計算為適當。
   (2)被上訴人主張：依「勞工保險殘廢給付標準表」第143 項
     第11等級之殘廢程度，其減損勞動能力比例為38.45%，應
     依該比例計算被上訴人減少之勞動能力云云。惟被上訴人
     所憑之「各殘廢等級喪失或減少勞動能力比率表」雖係附
     錄於坊間之六法全書內，但其該作者所製，應非法定附表
     ，被上訴人未慮及上情，逕行引用，並據以主張，自不足
     取。
   (3)又查，被上訴人請求自92年6 月4 日起至92年11月4 日止
     共5 個月之工作損失109,875 元部分，上訴人已不爭執，
     則被上訴人請求減少勞動能力損害之勞動年數，應自92年
     11 月5日起算。而被上訴人於事故發生前，係擔任醫院放
     射科擔任書記工作，負責X 光片之文書處理，屬行政文書
     事務，而依勞動基準法第54條規定，強制退休年齡為60歲
     ，則被上訴人減損勞動能力之期間，應算至被上訴人強制
     退休年齡60歲（130 年11月17日）止。被上訴人得請求之
     勞動年數，應自92年11月5 日起算至130 年11月17日止共
     38 年 又12日，被上訴人請求以38年計算勞動年數，核屬
     可採。上訴人雖抗辯：被上訴人之勞動年數，應以勞動基
     準法得自請退休之工作年數25年計算云云，惟查，被上訴
     人係從事醫院放射科擔任書記工作，負責X 光片之文書處
     理，屬行政文書事務，並非全然體力勞動者，其勞動年數
     ，自應較全靠體力勞動為長，應以勞基準法所規定強制退
     休年齡60歲為其勞動年數之終止日，上訴人之抗辯，尚有
     未洽。
  5、綜上，被上訴人得請求減少勞動能力之損害，應以被上訴
     人之平均月薪21,975元、喪失勞動能力比率12% ，及勞動
     年數38年計算，並依霍夫曼式扣除中間利息（第1 年不扣
     除中間利息方式），則被上訴人1 次可請求上訴人賠償之
     減少勞動能力之損失為684,314 元（21,975×12×0.12×
     21.6254 ＝684,314 ，小數點以下四捨五入），被上訴人
     請求其中之471,125 元，自屬有據。
(三)非財產上損害部分：
    經查，被上訴人因上訴人之過失行為致其受有左側脛骨、腓
    骨開放性粉碎骨折、左小腿肌肉局部缺損、左踝運動能力局
    部缺損、左踝關節生理運動範圍喪失15至20度，勞動能力已
    減少部分，無恢復可能，已如前述，被上訴人因此傷勢住院
    治療，不僅身體受有疼痛，精神自感痛苦，且因其傷勢無法
    完全復原，未來對其行動將造成不便，外形之美觀勢必產生
    負面影響，是被上訴人請求非財產上之損害自屬有據。被上
    訴人現年24歲，高職畢業，名下並無恆產，而上訴人係國小
    畢業，擔任豆漿店之店員工作，收入不固定，名下有土地2
    筆、汽車1 輛等情，此為兩造所自陳，並有稅務電子閘門財
    產所得調件明細表乙份附卷可參，爰審酌兩造教育程度、經
    濟狀況、社會地位、損害程度等一切情狀，認被上訴人之請
    求以25萬元為適當，逾此部分之請求，應予駁回。
(四)綜上，被上訴人因本件車禍損害得請求上訴人賠償之金額為
    ：醫藥費用62,375元、救護車費用3,000 、看護費用
    146,000 、工作損失109,875 、減少勞動能力損害471,125
    元、非財產上損害賠償25萬元。末按保險人依強制汽車責任
    保險法規定所為之保險給付，視為被保險人損害賠償金額之
    一部分，被保險人受賠償請求時，得扣除之，強制汽車責任
    保險法第32條定有明文。而被上訴人已領取強制汽車責任保
    險給付162,375 元（包括醫藥費用62,375元、看護費用3 萬
    元、減少勞動能力損害保險給付7 萬元），為兩造所不爭執
    ，是依據前開規定，被上訴人得請求賠償之上開金額應扣除
    162,375 元（包括醫藥費用62,375元、看護費用3 萬元、減
    少勞動能力損害保險給付7 萬元），則被上訴人得請求上訴
    人賠償之金額為880,000 元（計算式：（62,375－62,375）
    ＋3,000 ＋（146,000 －30,000）＋109,875 ＋（471,125
    －70,000 ）＋250,000＝880,000）。 被上訴人此部分之請
    求，為有理由。逾此部分之請求，為無理由。
五、從而，被上訴人依民法侵權行為法律關係，請求上訴人給付
    被上訴人88萬元及自起訴狀繕本送達之翌日即93年7 月6 日
    起至清償日止，按年息5%計算之法定遲延利息，洵屬正當，
    應予准許。原審就上開應准許部分為上訴人敗訴之判決，並
    依兩造之聲請酌定相當擔保金額，為准免假執行之宣告，核
    無違誤。上訴意旨，執此指摘原判決此部分不當，求予廢棄
    改判，為無理由，應予駁回。
六、據上論結：本件上訴為無理由，依民事訴訟法第449 條第1
    項、第78條判決如主文。
中    華    民    國    95    年    4     月    26    日
                            民事第六庭
                                審判長法官   許明進
                                法      官   謝肅珍
                                法      官   朱玲瑤
以上正本證明與原本無異。
本件不得上訴
中    華    民    國    95    年    4     月    26    日
                                書  記  官  賴梅琴


司法院資訊處製作；財團法人民間司法改革基金會備份。
